【裁判字號】    95,上易,1876
【裁判日期】    951121
【裁判案由】    侵占等
【裁判全文】
臺灣高等法院刑事判決
上  訴  人  臺灣新竹地方法院檢察署檢察官
被      告  丙○○
上列上訴人因被告侵占等案件，不服臺灣新竹地方法院94年易緝
字第49號，中華民國95年8月14日第一審判決（起訴案號：臺灣
新竹地方法院檢察署85年偵字第769號、第1509號），提起上訴
，本院判決如下：
    主  文
上訴駁回。
    理  由
一、公訴意旨略以：丙○○經營龍鋒電器股份有限公司 (以下簡
    稱龍鋒公司)，於民國（下同）84年10月初向甲○○借票，
    甲○○攜4紙支票至新竹市○○路○段181巷50號龍鋒公司，
    因丙○○所借票面金額過高，故僅借予2紙支票，甲○○離
    去時將帳號00000000號、票號VB0000000號、VB0000000號，
    票面金額分別為新臺幣（下同）32萬6千元、26萬8千元之支
    票2紙，遺留在丙○○處，詎丙○○竟意圖為自己不法之所
    有，向甲○○謊稱上開2紙支票遺失，使不知情之甲○○於
    84年12月8日向華南銀行桃園分行以遺失為由辦理掛失止付
    ，進而向警察局（按遺失票據申請書未載明何警察局，但桃
    園縣票據交換所移送新竹市警察局偵查，見偵字第1509號卷
    第11頁、第12頁），未指明犯人而誣告犯侵占罪嫌，丙○○
    更另於84年10月6日，持上開2紙支票，至新竹市○○路○段
    342巷15弄2號乙○○處，向乙○○調現，侵占上開2紙支票
    ，因認丙○○涉有刑法第171條第1項、第335條第1項之未指
    定犯人誣告及侵占罪嫌云云。
二、按犯罪事實應依證據認定之，無證據不得認定犯罪事實；不
    能證明被告犯罪者，應諭知無罪之判決，刑事訴訟法第154
    條第2項、第301條第1項分別定有明文。又事實之認定，應
    憑證據，如未能發現相當證據，或證據不足以證明，自不能
    以推測或擬制之方法，為裁判基礎（參見最高法院40年台上
    字第86號判例）；且認定犯罪事實所憑之證據，雖不以直接
    證據為限，間接證據亦包括在內，然而無論直接證據或間接
    證據，其為訴訟上之證明，須於通常一般之人均不致有所懷
    疑，而得確信其為真實之程度者，始得據為有罪之認定，倘
    其證明尚未達到此一程度，而有合理之懷疑存在而無從使事
    實審法院得有罪之確信時，即應由法院為被告無罪之判決（
    參見最高法院76年台上字第4986號判例）。
三、被告丙○○經本院傳喚未到庭，惟其於原審堅決否認侵占該
    2紙支票，供稱支票是甲○○交付之貨款，伊與甲○○生意
    交往好幾年。公訴人認被告涉有未指定犯人誣告及侵占罪嫌
    ，無非以甲○○、乙○○之陳述、前述支票影本、退票理由
    單各2紙、遺失票據申請書、掛失止付票據提示人資料查報
    表、票據掛失止付通知書等證據為據（見偵字第769號卷第
    13 頁至第16頁反面、第3頁反面至第5頁、第17頁至第18頁
    、第26頁反面；偵字第1509號卷第3頁至第4頁、第5頁至第6
    頁反面、第13頁）。惟查：
  (一)以龍貿易股份有限公司（負責人係甲○○，原審簡略記載
    甲○○為發票人）為發票人之前述2紙支票，係被告配偶陳
    明芬於84年10月6日，持至新竹市○○路○段342巷15弄2號證
    人乙○○處，向乙○○調現之事實，業據證人乙○○在原審
    及本院審理時證述明確（見原審卷第75頁；本院卷第18頁至
    反面）。
  (二)甲○○於84年12月8日就前述2紙支票向華南銀行桃園分行以
    遺失為由辦理掛失止付之事實，固經甲○○證述明確，並有
    前述支票影本、退票理由單各2紙、遺失票據申請書、掛失
    止付票據提示人資料查報表、票據掛失止付通知書等證據在
    卷可憑（見偵字第769號卷第3頁反面至第5頁、第17頁至第
    18頁、第26頁反面；偵字第1509號卷第13頁）。
  (三)惟被告堅決否認其事，而被告是否成立前述犯罪之關鍵在於
    證人甲○○所有前述2紙支票是否為證人甲○○交給被告，
    或是甲○○遺失在被告處，遭被告侵占以及是否被告要求甲○○以遺失為由申請止付？
    1.證人甲○○在偵查中稱：(問：該2張支票是否你所簽發？
      )「是我簽的，在84年10月龍鋒公司丙○○向我借票，當
      時我是帶4張票去，我共借他2張票，在竹市○○路○段龍
      鋒公司交予他的，他借的2張票，2張金額共35萬元，當時
      他要向我借4張票，我不肯，只借他2張票，支票金額是他
      傳真告訴我的，已填寫好，才拿去。」、「我到他公司後
      ，我覺得這金額太多了，所以只借他2張票，原先他傳真
      金額是90多萬元，所以我依他傳真金額，簽發4張票。」
      、「我因有事就趕到南部，所以卷附2張票遺留在他那兒
      ，第2天我有打電話問他該2張票是否在他那，他說是，我
      有向他要很多次，他不還我，在約11月底，他告訴我票掉
      了。」 (見偵字第769號卷第16頁、第17頁)。甲○○在原
      審審理時則供稱，伊在做生意，與被告有票據往來，伊所
      有之前述2張支票在被告所經營之公司遺失後，曾打電話
      給被告之妻，被告之妻告訴他該支票不見，伊才掛失止付
      ，該2張支票確係伊要付給被告所經營公司之貨款，伊並
      沒有借票給被告或被告太太。
    2.然被告於84年10月前曾多次向證人甲○○借用支票，以該
      支票轉向他人借款之事實，業經證人陳明芬證述無訛（見
      原審卷第51頁至第54頁）。且證人即曾多次借款給被告之
      乙○○在偵查、原審及本院審理中即證稱被告曾多次以證
      人甲○○所簽發之支票向他借款，連同前述掛失止付的2
      張支票前後達18張支票 (有16張支票兌現)（見偵字第769
      號卷第15頁至第16頁；本院卷第18頁反面）。
    3.況證人甲○○所掛失止付之前述2張支票，受款人均載為
      「龍鋒電器有限公司」，有該2張支票影本在卷可稽（同
      前偵字第769號卷第3頁至第5頁)，該支票應非甲○○借予
      被告使用，否則不應記載被告經營之龍鋒公司為受款人，
      應以被告所述，甲○○交付該2紙支票做為支付貨款之用
      較為可採。
    4.又證人甲○○在原審審理先證稱前述2紙支票是他留在被
      告所經營之公司，經他與被告之妻聯絡後，經被告之妻告
      知該支票已遺失，他才去掛失止付，後又稱在84年10月初
      當時到被告所經營之公司時，攜帶「一大疊」支票要支付
      貨款，原準備4張給被告，給被告2張，前述2張就留在被
      告公司處，他是回到其所經營之公司，經公司會計告知，
      才知前述2張支票不見，他才與被告之妻聯絡，前後供述
      亦不一致。
    5.證人甲○○先在偵查中稱係與被告聯絡，後在原審審理中
      改稱係與被告之妻聯絡，確定該支票是否在被告處，前後
      說詞不一。且如前述掛失止付之二紙支票金額係甲○○在
      出發前，被告先以傳真告知金額。甲○○在家裡簽發支票
      之際，既已知悉金額，何以在簽發時不覺得金額過高，到
      被告處才發覺金額過高？又既然帶簽好票面金額之支票4
      張前往被告處，將其中2張交予被告，何以會遺落另2張？
      又如甲○○所言，既知支票係於84年10月初遺留在被告之
      公司內，且該支票上係以被告所經營之公司為受款人，甲○○何以未立即要求被告將該支票歸還？而係在該2紙支
      票付款日「84年12月10日」（原審記載為12月8日，應予
      補正）始辦理掛失止付手續，距該支票留在被告處已有2
      個月？再依甲○○於84年12月10日所填載之止付申請書及
      票據遺失申請書所載（見偵字第769號卷第18頁、19頁所
      載），支票係於84年12月5日遺失，且支票原係空白票據
      掛失後經補填金額及日期。此與甲○○所述，支票於84年
      10 月初遺落在被告公司處，及其所言從家裡出發前已填
      好金額之情節，明顯不符。再證人即被告之妻陳明芬則在
      原審證稱，甲○○在84年間並未使用電話和她聯絡關於前
      述2張支票之事，而乙○○亦證稱在該2張支票止付後，他
      有找甲○○，甲○○先表示該2支紙票遺失，後又表示願
      以票面金額3成數額和解，但他不同意後，即提起告訴。
      依前開證人陳明芬、乙○○之證述內容，及前述之論述，
      甲○○就該2張支票是遺留在被告處之證詞，及被告告知
      支票遺失，伊始前往辦理止付之說詞，應為脫免票據責任
      之詞，自無可採。顯見該2紙支票係應係證人甲○○交給
      被告做為支付貨款之用，被告將該2張支票交予乙○○調
      現，因事後甲○○無法使支票獲兌現，為脫免票據責任，
      始辦理遺失止付。
四、前述證人甲○○掛失止付的2張支票，既係證人甲○○交給
    被告後，證人甲○○為規避其票據責任，再於前述時間，辦
    理掛失止付，既非被告侵占該二紙支票，且止付支票非被告
    所為，亦無證據證明係被告利用甲○○謊報支票遺失，不能
    證明被告犯侵占罪及未指定犯人誣告罪。
五、原審以不能證明被告犯罪，而對被告為無罪之判決，經核並
    無違誤。檢察官上訴意旨略以，甲○○對於支票遺落在被告
    處，及被告拖延不還，並向其謊稱支票遺失之事實指訴歷歷
    ，雖甲○○對於聯絡對象是被告或被告之妻及攜帶支票至被
    告處所之原因，前後供述不一，但本案案發時間為84年，距
    本案審理時間已十年餘，此或係證人記憶模糊所致，不能因
    此認定甲○○之供述不可採，指摘原審判決被告無罪係屬不
    當云云。惟甲○○之供述與證據不符，亦與常情有違，已如
    上述，檢察官之上訴為無理由，應予駁回。
六、被告經合法傳喚，無正當理由不到庭，爰不待其陳述，逕行
    判決，併此敘明。
據上論斷，應依刑事訴訟法第368條、第371條，判決如主文。
本案經檢察官張秋雲到庭執行職務。
中    華    民    國    95    年    11    月    21    日
                  刑事第十一庭審判長法  官  張連財
                                    法  官  楊照男
                                    法  官  林明俊
以上正本證明與原本無異。
不得再上訴。
                                    書記官  蕭進忠
中    華    民    國    95    年    11    月    27    日


司法院資訊處製作；財團法人民間司法改革基金會備份。
